【裁判字號】    94,訴,450
【裁判日期】    950313
【裁判案由】    公共危險
【裁判全文】
臺灣宜蘭地方法院刑事判決               94年度訴字第450號
    公  訴  人  臺灣宜蘭地方法院檢察署檢察官
    被      告  甲○○
                        號4樓.
    選任辯護人  朱俊雄律師
上列被告因公共危險案件，經檢察官提起公訴（九十四年度偵字
第一三一號），本院判決如下：
    主  文
甲○○無罪。
    理  由
一、公訴意旨略以：被告甲○○原為蘭陽技術學院建築科講師，
    民國九十一年暑假期間，其與該校建築科學生蘇民（涉犯放
    火罪部分，業經本院判處有期徒刑二年，緩刑五年確定）共
    赴宜蘭縣南澳鄉進行研究時，經蘇民告知而得悉蘇民與馮裕
    灃（涉犯放火罪部分，亦經本院判處有期徒刑二年，緩刑五
    年確定）曾於九十一年六月間為表達對於學校部分建築科教
    師之不滿，而在學校建築科館放火之事後，竟對蘇民表示：
    其他老師均認蘇民及馮裕灃之放火行為很勇敢，並提醒其等
    小心一點等語，而給予蘇民言詞鼓勵；又其於得知蘇民將前
    往探視於暑假期間因車禍事故住院之馮裕灃後，復對蘇民陳
    稱：馮裕灃這個大將要趕快好起來等語，致使蘇民於翌日至
    醫院探望馮裕灃時，即將被告甲○○所言轉述馮裕灃，亦使
    馮裕灃感受鼓舞，導致蘇民及馮裕灃先於九十一年九月二十
    八日凌晨二時許，共同基於放火之概括犯意聯絡及行為分擔
    而前往蘭陽技術學院建築科館三樓林克強教師之研究室內，
    以打火機點燃研究桌上之紙張而燒燬該研究桌桌面及置於桌
    上之書本與文件後，再於同年十月十三日凌晨二時許，明知
    蘭陽技術學院建築科館四、五樓乃學生宿舍，仍共同在該建
    築科館三樓乙○教師之研究室內，以打火機點燃汽油著手放
    火而欲燒燬現有人所在之建築物，所幸火勢未擴散，僅將乙
    ○教師研究室內約十至十二平方公尺內之木桌、冷氣及門等
    物燒燬，另造成鋁窗變形、洗石子地面裂開及研究室前方走
    廊與隔牆被告甲○○之研究室內燻黑，但未破壞該棟建築物
    之主要構成部分等情。因認被告甲○○涉犯刑法第一百七十
    三條第三項、第一項放火燒燬現有人所在建築物未遂罪及同
    法第一百七十五條第一項放火燒燬住宅以外他人所有物罪之
    幫助犯等語。
二、按犯罪事實應依證據認定之，無證據不得認定其犯罪事實，
    又不能證明被告犯罪者，應諭知無罪之判決，刑事訴訟法第
    一百五十四條第二項、第三百零一條第一項分別定有明文。
    次按，刑事訴訟法上所謂認定犯罪事實之證據，係指足以認
    定被告確有犯罪行為之積極證據而言，如未能發現相當證據
    或證據不足以證明，自不得以推測或擬制之方法，以為裁判
    之基礎，最高法院二十九年上字第三一０五號及四十年臺上
    字第八六號分別著有判例。又認定不利於被告之事實，須依
    積極證據，苟積極證據不足為不利於被告事實之認定，即應
    為有利於被告之認定，更不必有何有利之證據，最高法院三
    十年上字第八一六號判例可資參照。末參最高法院四十年臺
    上字第八六號、七十六年臺上字第四九八六號判例意旨，認
    定犯罪事實，所憑之證據，雖不以直接證據為限，間接證據
    亦包括在內，然無論直接或間接證據，其為訴訟上之證明，
    須於通常一般之人均不致於有所懷疑，而得確信其為真實之
    程度者，始得據之為有罪之認定，倘其證明尚未達到此一程
    度，而有合理性懷疑之存在時，即無從為有罪之認定。合先
    敘明。
三、按刑法上之幫助犯，固以幫助他人犯罪意思而參與犯罪構成
    要件以外之行為而成立，惟所謂以幫助他人犯罪之意思而參
    與者，指其參與之原因，僅在助成他人犯罪之實現者而言。
    申言之，刑法上之幫助犯，係指以幫助之意思，對於正犯資
    以助力，使其犯罪易於達成而言，故幫助犯之成立，不僅須
    有幫助他人犯罪之行為，且須具備明知他人犯罪而予以幫助
    之故意，始稱相當。最高法院二十七年上字第一三三三號判
    例及七十年度臺上字第二八八六號判決要旨可資參酌。
四、經查，公訴意旨雖指被告甲○○於九十一年暑假期間，經蘇
    民告知而得悉蘇民與馮裕灃曾於同年六月間為表達對於學校
    部分建築科教師之不滿，而在學校建築科館放火之事後，曾
    先後對蘇民陳稱：其他老師均認蘇民及馮裕灃之放火行為很
    勇敢，並提醒其等小心一點、馮裕灃這個大將要趕快好起來
    等語，而以此種言詞鼓勵之幫助行為，促成蘇民及馮裕灃事
    後九十一年九月二十八日凌晨二時許及同年十月十三日凌晨
    二時許，對蘭陽技術學院建築科館三樓之林克強教師研究室
    及乙○教師研究室放火之行為，足見被告甲○○所為之前開
    言詞，確已對蘇民及馮裕灃造成影響與鼓勵，並提供蘇民及
    馮裕灃精神上之助力，故應對其所為之上揭言行，論以幫助
    犯之規定。然揆諸上列最高法院關於幫助犯之定義及構成要
    件之判例及判決意旨，可知縱使被告甲○○確曾向蘇民表示
    ：其他老師均認蘇民及馮裕灃之放火行為很勇敢，並提醒其
    等小心一點等語，或曾向蘇民陳稱：馮裕灃這個大將要趕快
    好起來等語，仍無證據證明被告甲○○為上述言詞時，已明
    知蘇民及馮裕灃將於九十一年九月二十八日凌晨二時許及同
    年十月十三日凌晨二時許，至蘭陽技術學院建築科館三樓之
    林克強教師研究室及乙○教師研究室實施放火，始基於助成
    蘇民及馮裕灃之放火行為才為上述話語。易言之，公訴意旨
    徒以被告甲○○對蘇民之前開話語，逕指被告甲○○係於事
    前幫助蘇民及馮裕灃日後之二次放火行為，卻毫未舉證證明
    被告甲○○業已知悉被告蘇民及馮裕灃將著手實施放火行為
    之時間、地點及方式等特定犯罪行為後，始基於促成蘇民、
    馮裕灃特定放火行為順利完成，方為上揭話語給予激烈鼓舞
    ，藉以強化蘇民及馮裕灃著手實施放火行為之決心與意欲。
    從而，公訴意旨所指被告甲○○涉犯之幫助犯罪嫌，顯與前
    揭最高法院關於幫助犯之定義與構成要件之判例與判決意旨
    有間，自難率認被告甲○○之行為，係屬事前之幫助而以幫
    助犯論擬甚明。此外，本院復查亦無其他積極證據或間接證
    據可資證明抑或佐憑被告甲○○有如公訴意旨所稱之犯行，
    基於禁止推定罪狀之法則，確保國家刑罰權之正確行使之目
    的下，因公訴意旨所執論據及舉證程度皆不足使被告甲○○
    之犯行達於通常一般之人均不致有所懷疑，而得確信為真實
    ，揆諸首開判例意旨及法條規定，因其犯罪嫌疑不足，不能
    證明其犯罪，爰依法為被告甲○○無罪判決之諭知。
據上論斷，應依刑事訴訟法第三百零一條第一項，判決如主文。
本案經檢察官賴慶祥到庭執行職務
中    華    民    國    95    年    3     月    13    日
                  刑事第三庭  審判長法  官 黃永勝
                                    法  官 林楨森
                                    法  官 陳嘉年
以上正本證明與原本無異。
如不服本判決應收受本判決後10日內向本院提出上訴書狀，其未
敘述上訴理由者，並得於提起上訴後10日內向本院補提理由書狀
 (均須按他造當事人之人數附繕本)「切勿逕送上級法院」。
                                    書記官  林嘉萍
中    華    民    國    95    年    3     月    14    日


司法院資訊處製作；財團法人民間司法改革基金會備份。
